臺灣新北地方法院民事判決　　　　 109年度重家繼訴字第36號
原　　　告　魏在書　

　　　　　　魏靜冠　

共　　　同
訴訟代理人　王奕淵律師
被　　　告　魏靜芳　


上列當事人間請求分割遺產事件，本院於110 年11月18日言詞辯
論終結，判決如下：
    主      文
一、被繼承人陳秀華所遺如附表一所示之遺產，應按如附表一所
    示之分割方法予以分割。
二、訴訟費用由兩造依如附表二所示之應繼分比例分擔。
    事實及理由
一、原告主張略以：
  ㈠被繼承人陳秀華於民國108 年5 月10日死亡，遺有如附表一
    所示財產，被繼承人之全體繼承人為其子女即兩造共三人，
    各自之應繼分比例如附表二所示。又被繼承人並未以遺囑禁
    止分割，兩造間亦無以契約約定不得分割遺產之情，現因無
    法與被告取得聯繫完成協議分割，遂依民法第1164條規定提
    起本件分割遺產請求。
  ㈡被繼承人於生前持續借錢給被告，讓被告能用以進行業務投
    資，且因被繼承人資力有限，其還是以自己名義轉向金融機
    構辦理借貸，經清查後，計至被繼承人死亡之日即108 年5
    月10日，被繼承人因此尚積欠國泰世華商業銀行（下稱國泰
    世華銀行）借款本息共新臺幣（下同）13,434,147元，此一
    債務原即應由被告負責償還，故可認於繼承開始時，其對被
    繼承人負有該等同額借款債務，自應從其應繼分內先予扣還
    。
  ㈢查被繼承人死後留有如附表一編號1 至3 之不動產，經鑑價
    評估於繼承開始時該不動產價值為40,678,162元，其他金融
    機構存款與股票斯時之合計價值則係992,337 元（如附表一
    編號4 至7 ），加上前述對被告保有之13,434,147元借款債
    權，被繼承人之遺產價值總額計55,104,646元，據此算得被
    告三分之一應繼分價值即為18,368,215元（小數點以下四捨
    五入），從中先扣還被告尚欠被繼承人之債務額13,434,147
    元後，方屬被告可分得之被繼承人遺產價值，故請求將被繼
    承人所留遺產均分歸原告，並由原告按被告仍可分得之遺產
    價值平均對其予以補償。
  ㈣聲明：被繼承人所留之遺產分割歸原告取得，並由原告平均
    補償被告可得之遺產價值。
二、被告經合法通知未於言詞辯論期日到場，亦未提出書狀作何
    聲明或陳述。
三、本院之判斷：
  ㈠法律依據：按繼承人有數人時，在分割遺產前，各繼承人對
    於遺產全部為公同共有；繼承人得隨時請求分割遺產，但法
    律另有規定或契約另有訂定者，不在此限，為民法第1151條
    、第1164條所明定。遺產繼承人，除配偶外，依左列順序定
    之：一、直系血親卑親屬。二、父母。三、兄弟姊妹。四、
    祖父母；同一順序之繼承人有數人時，按人數平均繼承。但
    法律另有規定者，不在此限，民法第1138條、第1141條亦有
    明文。又繼承人中如對於被繼承人負有債務者，於遺產分割
    時，應按其債務數額，由該繼承人之應繼分內扣還，民法第
    1172條規定可參。而公同共有物之分割，除法律另有規定外
    ，準用關於共有物分割之規定。另共有人就共有物之分割方
    法不能協議決定，法院得因任何共有人之請求，命為下列之
    分配：一、以原物分配於各共有人。但各共有人均受原物之
    分配顯有困難者，得將原物分配於部分共有人。二、原物分
    配顯有困難時，得變賣共有物，以價金分配於各共有人；或
    以原物之一部分分配於各共有人，他部分變賣，以價金分配
    於各共有人。以原物為分配時，如共有人中有未受分配，或
    不能按其應有部分受分配者，得以金錢補償之，另可見於民
    法第830 條第2 項、第824 條第2 項、第3 項。
  ㈡本件原告主張被繼承人於108 年5 月10日死亡，育有三名子
    女即兩造，於被繼承人死亡時，其留有如附表一所示之遺產
    ，兩造之應繼分比例依附表二所示等情，業據原告提有卷附
    之相關人戶籍謄本、被繼承人除戶謄本、繼承系統表、附表
    一編號1 至3 不動產登記第一類謄本、財政部北區國稅局遺
    產稅免稅證明書等件為證，此部分事實已可認定。查本件被
    繼承人並無立有遺囑限定遺產不得分割，兩造間也沒有不分
    割遺產之約定，惟因現無被告音訊，原告難以與被告就附表
    一之被繼承人遺產如何分割一事協議相商遑論取得共識，是
    原告本於繼承人之地位，請求裁判分割被繼承人留存之相關
    遺產，自屬有據。
  ㈢被告對被繼承人負有13,434,147元之借款債務：
    原告另主張被繼承人生前曾向金融機構貸款並轉借被告方便
    其進行業務投資，被繼承人累積所欠款項本應由被告承擔，
    此部分自可認屬被告對被繼承人應負之借款債務此節，業經
    證人即服務於國泰世華銀行板橋分行之游哲龍到庭以：我認
    識被繼承人，她是我服務銀行辦理房貸業務的客戶，我知道
    被告是她的女兒，被繼承人跟我提過辦貸款的目的是為了要
    給被告在大陸作生意投資使用，之後還款的本息被告再匯給
    她方便清償。被繼承人陸陸續續有申請了幾筆貸款，印象總
    金額是1 千萬上下，借款後本來是用本利攤還，但最後一次
    被繼承人來的時候說已沒辦法還本金，且提到說其他子女不
    知道她有辦貸款。（問：被繼承人有無提到貸款目的，是否
    所有貸款都是要給被告的？）她跟我講過很多次，印象中她
    說有在打零工，也說本來不用這樣，卻為了女兒變成如此等
    語證述明確，且計至被繼承人死亡之日，其對國泰世華銀行
    所負貸款本息債務餘額為13,434,147元，有該銀行中區授信
    作業中心110 年8 月19日國世中區授作字第1100000170號函
    覆說明為憑，被告經合法通知未曾到庭，也不曾出具書狀進
    行爭執，然本院綜上事證，已足認定同為繼承人之被告，在
    被繼承人死亡時對其確實負有13,434,147元之借款債務，依
    民法第1172條規定，自應由其應繼分內先予扣還。
  ㈣本件被繼承人之遺產價值總額計55,104,646元，被告原可取
    得三分之一，然應先扣還前開積欠被繼承人之債務即13,434
    ,147元，所餘方屬其可分得之遺產：
    查被繼承人遺產中之附表一編號1 至3 不動產，經鑑定認為
    於價格日期即被繼承人死亡時之估價金額為40,678,162元，
    有名成國際不動產估價師事務所製作之不動產估價報告書結
    論可考，另被繼承人保有之板信商業銀行股份有限公司股份
    352 股之價值，本院認為卷附財政部北區國稅局遺產稅免稅
    證明書上就此載記之核定價額3,920 元，既為從事稅捐稽徵
    實務負責人員依循其核課法定義務所為之專業評估判斷，當
    屬可採，是以附表一編號4 至7 所示被繼承人於各該金融機
    構留下之存款與股票，於繼承發生時之價值總計應達992,33
    7 元，加上被繼承人對被告之13,434,147元債權部分，被繼
    承人之遺產總值即為55,104,646元（計算式：40,678,162元
    ＋992,337 元＋13,434,147元）。兩造均為被繼承人第一順
    位法定繼承人，應繼分皆為三分之一，原得分配之遺產價值
    各係18,368,215元（計算式：55,104,646元÷3 ，小數點以
    下四捨五入），因被告對被繼承人負有如上債務，故扣還後
    其應得分配之遺產價值便是4,934,068 元（計算式：18,368,
    215 元－13,434,147元）。
  ㈤本件被繼承人遺產應按如附表一分割方法予以分割：
    按分割共有物究應以合法辦理，法院固有自由裁量之權，不
    受共有人主張之拘束，但仍應斟酌當事人之聲明、共有物之
    性質、經濟效用及全體共有人之利益等公平決定之。本院審
    酌被告部分於先作扣還後，尚可分得4 百餘萬元價值之遺產
    ，然除附表一編號1 至3 不動產外，被繼承人所留存款與股
    票估定價額於此相較尚有不足，又若使被告按其得分配之遺
    產價值比例，和原告應繼分比較計算後分割取得前開不動產
    對應之應有部分，在被告目前難以取得聯絡情形下，實無從
    期待兩造能就該不動產之後續使用處分等事項順利進行聯繫
    討論，如此一來非僅有違財產運用之經濟效益原則，日後或
    另衍生分別共有物再次分割或分管爭議，使法律關係莫名複
    雜化，是就被繼承人死後所留遺產，本院認為均應分歸由原
    告取得，不動產部分則按原告意願分割為其二人分別共有，
    其他存款、股票與後續孳息則由原告二人平均分配，又因被
    告無法透過以上方式受其應得分配之遺產，故有透過民法第
    830 條第2 項準用第824 條第3 項規定，命由原告以金錢各
    自補償被告2,467,034 元（計算式：4,934,068 元÷2 ）之
    必要，且觀諸民法第824 條之1 第4 項、第5 項規定，如為
    不動產分割者，應受補償之共有人，就其補償金額對於補償
    義務人所分得之不動產有抵押權。前項抵押權應於辦理共有
    物分割登記時，一併登記，其次序優先於第二項但書之抵押
    權，據此，附表一編號1 至3 所示不動產雖分配由原告取得
    ，然被告在其上有法定抵押權，以保障被告受金錢補償之權
    利，附此敘明。
四、綜上所述，原告本於繼承人地位，依民法第1164條規定請求
    分割系爭遺產，為有理由，應予准許，爰判決如主文第1 項
    所示；又按分割遺產之訴，係必要共同訴訟，原、被告之間
    本可互換地位，本件原告起訴雖於法有據，但被告之應訴實
    因訴訟性質所不得不然，故所為抗辯自為伸張或防衛權利所
    必要，是以本件訴訟費用應由兩造按其應有部分之比例分擔
    始為公允，爰判決如主文第2 項所示。
五、本件事證已臻明確，其餘主張與舉證，經本院斟酌後，認為
    均不足以影響本判決之結果，自無一一詳予論駁之必要，併
    此敘明。
六、結論：原告之訴為有理由，故判決如主文。
中    華    民    國   110    年    12    月     9    日
                  家事第一庭  法  官  盧軍傑
以上正本係照原本作成。
如對本判決上訴，須於判決送達後20日之不變期間內，向本院提
出上訴狀（需附繕本）。如委任律師提起上訴者，應一併繳納上
訴審裁判費。
中    華    民    國   110    年    12    月     9    日
                              書記官  蘇宥維
附表一：被繼承人陳秀華所留遺產及分割方法
 ┌──┬────┬────────────────┬──────────────┐
 │編號│財產項目│財產名稱、權利範圍、金額或價值  │分割方法                    │
 ├──┼────┼────────────────┼──────────────┤
 │1.  │土地    │新北市○○區○○段0000 00000地號│由原告二人依應有部分各二分之│
 │    │        │（面積：62㎡）（權利範圍：全部）│一比例分割為分別共有，另其等│
 │    │        │                                │各應補償被告2,467,034 元。  │
 │    │        │                                │                            │
 ├──┼────┼────────────────┤                            │
 │2.  │土地    │新北市○○區○○段0000 00000地號│                            │
 │    │        │（面積：18㎡）（權利範圍：全部）│                            │
 │    │        │                                │                            │
 ├──┼────┼────────────────┤                            │
 │3.  │建物    │新北市○○區○○段00000 00000號│                            │
 │    │        │（權利範圍：全部；門牌號碼：新北│                            │
 │    │        │市○○區○○路00號）            │                            │
 │    │        │                                │                            │
 ├──┼────┼────────────────┼──────────────┤
 │4.  │存款    │板橋區農會帳戶存款967,754 元及孳│由原告二人平均分配          │
 │    │        │息                              │                            │
 ├──┼────┼────────────────┤                            │
 │5.  │存款    │中華郵政帳戶存款9,299元及孳息   │                            │
 │    │        │                                │                            │
 ├──┼────┼────────────────┤                            │
 │6.  │存款    │臺灣銀行板橋分行存款11,364元及孳│                            │
 │    │        │息                              │                            │
 ├──┼────┼────────────────┤                            │
 │7.  │投資    │板信商業銀行股份有限公司股份352 │                            │
 │    │        │股及孳息                        │                            │
 ├──┼────┼────────────────┼──────────────┤
 │8.  │債權    │被繼承人對被告13,434,147元之借款│由被告應繼分內扣還          │
 │    │        │債權                            │                            │
 └──┴────┴────────────────┴──────────────┘
 
附表二：
┌────┬─────┐
│ 繼承人 │應繼分比例│
├────┼─────┤
│ 魏在書 │1/3       │
├────┼─────┤
│ 魏靜冠 │1/3       │
├────┼─────┤
│ 魏靜芳 │1/3       │
└────┴─────┘